【裁判字號】    89,上訴,1214
【裁判日期】    890614
【裁判案由】    違反著作權法
【裁判全文】
臺灣高等法院刑事判決                          八十九年度上訴字第一二一四號
    上  訴  人  台灣台北地方法院檢察署檢察官
    被      告  甲○○
右上訴人因被告違反著作權法案件，不服台灣台北地方法院八十八年度訴字第一五八
○號，中華民國八十九年三月三日第一審判決（起訴案號：台灣地方法院檢察署八十
八年度偵字第六二九七號）提起上訴，本院判決如左：
    主  文
原判決撤銷，發回台灣台北地方法院。
    理  由
一、檢察官上訴意旨略以：著作權法第四條規定：「外國人之著作合於左列情形之一
    者，得依本法享有著作權。但條約或協定另有約定，經立法院議決通過者，從其
    約定。」而北美事務協調委員會與美國在台協會著作權保護協定（下稱中美著作
    權保護協定）於八十二年四月二十二日立法院議決通過，同年七月十六日簽署生
    效，中美著作權保護協定因著作權法第四條但書規定，已具有國內法效力，此為
    法院應依職權調查之法律規定，但一審法院疏未論及於此，率爾認定中美著作權
  保護協定僅有協定之效力，不具國內法之效力，其適用法律顯有違誤等語。
二、按外國人著作之保護，如條約或協定另有約定，從其約定，此觀著作權法第四條
    但書規定自明。次按「（三）『受保護人』係指：甲、依各該領域法律認定為公
    民或國民之個人或法人，及乙、於該領域內首次發行其著作之個人或法人。（四
    ）以下各款對象，倘符合本段乙款以下之規定者，於本協定雙方領域內，亦視為
    『受保護人』：甲、上述（三項）甲款所稱之人或法人。乙、上述第（三）項甲
    款所稱之人或法人，擁有大多數股份或其他專有利益或直接、間接控制無論位於
    何處之法人。第四項所規定之人或組織，在締約雙方領域內，於下開兩款條件下
    ，經由有關各造簽訂任何書面協議取得文學或藝術著作之專有權利者，應被認為
    係『受保護人』：甲、該專有權利係該著作於任一方領域參加之多邊著作權公約
    會員國內首次發行後一年內經由有關各造簽署協議取得者。乙、該著作須已可在
    任一方領域內對公眾流通」，中美著作權保護協定第一條第三項、第四項分別定
    有明文。
三、經查：中美著作權保護協定係於八十二年四月二十二日立法院議決通過，同年七
    月十六日簽署生效，依上開著作權法第四條但書規定，中美著作權保護協定即具
    內國法之效力，法院自應依法適用；次查日本係伯恩公約及世界著作權公約之締
    約國，因上開中美著作權保護協定，日本人之著作，在日本首次發行後一年內，
    將台灣發行權轉讓或專屬授權（獨家授權）給美國或台灣之個人、公司或控股公
    司，而且在美國或台灣發行者，則受讓或被授權之美國或台灣之個人、公司或控
    股公司，即係該協定所稱之「受保護人」，要無疑義。本件視聽著作「新世紀福
    音戰士劇場版－死與新生、ＡＩＲ、真心為你」，係由日本ＫＩＮＧ  ＲＥＣＯ
    ＲＤＳ公司於一九九八年十二月二十三日以錄影帶方式在日本首次發行，並於同
    年十二月一日將該視聽著作之戲院上映權、無線電視放映權、有線電視放映權、
    及錄影帶、影音光碟、雷射影碟等之重製、發行、販賣權，獨家授權予台灣之告
    訴人新潮社有限公司（下稱告訴人公司），此有首次發行證明書、映像版權許諾
    契約書附卷可稽（見偵查卷第二十至二十三頁）。是依上開規定，告訴人公司即
    為中美著作權保護協定第一條第四項之「受保護人」，而受我國著作權法之保障
    。原審未予詳查，遽認中美著作權保護協定之效力，僅使締約國互依締約之內容
    對他造締約國行使權利或負擔義務，無規範內國國民間或非締約國之效力而不予
    適用，並進而認告訴人公司非著作財產權受侵害之被害人，所提告訴不合法，應
    係未經告訴，而為不受理之諭知，於法自有違誤。上訴意旨就此指摘原判決不當
    ，求予撤銷改判，為有理由，應由本院將原判決撤銷，發回原審法院，更為妥適
    之判決。
四、本件係原審諭知不受理判決，本院認檢察官之上訴為有理由而發回，爰不經言詞
    辯論為之。
據上論斷，應依刑事訴訟法第三百六十九條第一項但書、第三百七十二條，判決如主
文。
中    華    民    國    八十九    年      六        月        十四      日
                            臺灣高等法院刑事第二庭
                                審判長法  官  戴  章  甫
                                      法  官  黃  金  富
                                      法  官  林  銓  正
右正本證明與原本無異。
不得上訴。
                                      書記官  吳  美  貞
中    華    民    國    八十九    年      六        月      二十一      日


司法院資訊處製作；財團法人民間司法改革基金會備份。
